【裁判字號】    89,上更(一),303
【裁判日期】    891227
【裁判案由】    誣告等
【裁判全文】
臺灣高等法院臺南分院刑事判決              八十九年度上更(一)字第三三號Ｃ
      上  訴  人
      即自訴人    丙  ○  ○
      上  訴  人
      即自訴人    乙  ○  ○
      上  訴  人
      即自訴人    庚  ○  ○
      自  訴  人  戊  ○  ○
      自  訴  人  己  ○  ○
      自  訴  人  甲  ○  ○
      自  訴  人  辛  ○  ○
      自  訴  人  壬  ○  ○
      自  訴  人  子  ○  ○
      自  訴  人  癸  ○  ○
      右五人共同
      代  理  人  丙  ○  ○
      上  訴  人
      即  被  告  丁  ○  ○
右上訴人因被告誣告案件，不服臺灣嘉義地方法院八十五年度自字第三○號中華民國
八十六年四月三十日第一審判決，提起上訴，判決後由最高法院第一次發回更審（誣
告部分），本院判決如左：
      主      文
原判決關於誣告及定執行刑部分均撤銷。
丁○○連續意圖他人受刑事處分，向該管公務員誣告，處有期徒刑壹年肆月。
      事      實
一、丁○○原係嘉義縣賴羅傅姓宗親會（以下簡稱宗親會）第一、二屆之理事長，因
    不滿經宗親會第三屆理事會依據該宗親會組織章程第十二條規定，於八十四年一
    月八日召開之第六次理監事聯席會議中決議予以除名處分。明知台灣涼椅公司曾
    振農贊助之新台幣（下同）十萬元，係經由賴文龍收取後直接交付予丁○○本人
    ，丁○○再做為參與前往新加坡與菲律賓人員（含非會員）服裝費用，並未移交
    予丙○○經手該款項等事實，且明知該宗親會辦理各項活動所收之款項，一向均
    未先存入宗親會之存款帳戶再領出支用，而係直接支用於該項活動，事後再結帳
    報經監事會議查核，丁○○竟意圖丙○○受刑事處分，虛構事實，於八十四年四
    月二十七日，向台灣嘉義地方法院檢察署檢察官誣告丙○○侵占自八十二年八月
    一日所召開之第三屆第一次會員大會所收之會費、捐款約十多萬元及八十一年九
    月廿五日存到水上農會由台灣涼椅公司捐款十萬元，有二十萬五千四百元（此部
    分抱括會費、捐款約十多萬元及台灣涼椅公司捐款之十萬元）及另外樂捐之八萬
    一千九百元，共計二十八萬七千三百元，嗣經臺灣嘉義地方法院檢察署檢察官於
    八十四年六月十六日以八十四年度偵字第二七七五號處分不起訴，並經確定。詎
    丁○○竟又基於誣告概括犯意，以丙○○係宗親會之總幹事，就八十二年八月一
    日召開之宗親會第三屆第一次會員大會所收之會費、捐款，至第二屆屆滿日即八
    月十四日止，均未將之存入該宗親會設於嘉義縣水上鄉存款帳戶，同年月十五日
    新舊任理事長交接，伊請總幹事丙○○交出以便移交，但自訴人即第三屆理事長
    乙○○阻撓，謂上開所收之會費和捐款係第三屆之事務，伊要處理，其後一直去
    向不明。台灣涼椅公司曾振農贊助之十萬元，開支帳目不明。第三屆所舉辦會員
    自強活動，所收配合款、樂捐款，無存入宗親會之水上鄉農會帳戶再支出，皆有
    違社會團體財務處理辦法第二十三條、第二十七條之規定，而於八十四年十月九
    日再向台灣嘉義地方法院提起自訴，誣告乙○○、丙○○及庚○○（財務組長）
    以多收少報送大會審議等由，而為違背其等任務之行為，致生損害於宗親會，犯
    刑法第三百四十二條第一項背信罪嫌。
二、案經自訴人向臺灣嘉義地方法院提起自訴。
      理      由
一、上訴人即被告丁○○於本院審理中固坦認其有前揭之申告之事實不諱，惟矢口否
    認有右開誣告之犯行，並辯稱：係上開款項並未入帳，伊向丙○○查詢，但丙○○均不提供，伊因而提出申告，另宗親會所紀錄與事實不符，且錢的去向不明，
    我沒有誣告的意思云云。惟查：
  (一)自訴人丙○○就八十二年八月一日宗親會第三屆第一次會員大會所收之會費、捐
    款及該次大會所支出等各該款項，均有列記詳細帳目明細，並已提經該宗親會理
    監事會查核通過等事實，已據丙○○於台灣嘉義地方法院檢察署八十四年偵字第
    二七七五號侵占案件（此案係被告丁○○告發丙○○於上開期間侵占所收取之會
    費及捐款）偵查中，提出該款項支出明細表附於該案卷內可證，且經檢察官提示
    該明細表予被告即該案之告發人辨識，被告即該案之告發人於該案亦陳稱：「丙○○所提出之支出明細表，跟他們所講的有相符合，但是他的錢未存入銀行再提
    出來用」等語。由被告丁○○上開供述，足見被告於該案提起告訴時已知丙○○
    並無侵占自八十二年八月一日所召開之第三屆第一次會員大會所收之會費、捐款
    約十多萬元及八十一年九月廿五日存到水上農會由台灣涼椅公司捐款十萬元，有
    二十萬五千四百元、八萬一千九百元，共計二十八萬七千三百元（分抱括會費、
    捐款約十多萬元、台灣涼椅公司捐款之十萬元及另外樂捐之八萬一千九百元）。
    又在該案檢察官亦傳訊證人即本案自訴人即當時常務理事乙○○、該宗親會前任
    常任監事羅生源及理事亦為本件自訴人即戊○○等人到庭詳訊調查，據渠等均一
    致證稱宗親會大會會費、捐款等之收、支，均須經理事會之同意，而交由總幹事
    丙○○執行，執行完畢後再交監事會審查帳目，丙○○無法挪用公款，且亦無發
    現丙○○有侵占公款情事等語，以上各節業經原審向該署調取上開案全卷核閱屬
    實，並有該案不起訴處分書附卷足憑（見一審卷第十三頁)。又本案原審審理中
    亦據自訴人乙○○提出各該大會手冊及理監事會議記錄可資佐參，其上載明丙○○上開合法使用列明帳目經審核通過，益徵被告明知丙○○經手管理該宗親會上
    開期間之收入支出款項，並無侵占入己或有任何不符理事會決意應執行之任務而
    損害宗親會之財產或利益等情事至明。徵之上情，被告既然明知丙○○未侵占上
    開款項，僅因二人交惡，即遽然向台灣嘉義地方法院檢察署提出告訴，其有意圖
    丙○○受刑事處分，而虛構丙○○侵占之事實，甚為明顯。
  (二)丙○○未將收入款先存入宗親會設於農會之帳戶內，固為自訴人丙○○所不否認
    ，惟嘉義縣賴羅傅姓宗親會辦理各項活動所收之款項，一向均未先存入水上鄉農
    會宗親會之存款帳戶再領出支用，而係直接支用於該項活動，事後再結帳報經監
    事會議查核，於丁○○擔任理事長時，一向如此辦理，亦為被告所不否認，當為
    其所明知之事項，則丙○○依例辦理於八十二年八月一日所召開之第三屆第一次
    會員大會所收之會費而直接支用於該項活動，事後再結帳報經監事會議查核，被
    告既未能指出丙○○有何侵占犯行，即妄指丙○○未存入水上鄉農會宗親會之存
    款帳戶，而有侵占犯行，而向該管之檢察官告發，經台灣嘉義地方法院檢察署檢
    察官於八十四年六月十六日處分不起訴後，竟又於八十四年十月九日再向台灣嘉
    義地方法院提起自訴（八十四年度自字第一二０號），以丙○○係宗親會之總幹
    事，就八十二年八月一日召開之宗親會第三屆第一次會員大會所收之會費、捐款
    ，至第二屆屆滿日即八月十四日止，均未將之存入該宗親會設於嘉義縣水上鄉存
    款帳戶，台灣涼椅公司曾振農贊助之十萬元，開支帳目不明。自訴乙○○、丙○○及庚○○有「以多收少」報送大會審議，益徵被告自始即有誣告之概括犯意。
  (三)再者台灣涼椅公司捐贈予宗親會之十萬元乙事，係經由證人賴文龍收取後直接交
    付予被告，被告再存入宗親會之農會帳戶，自訴人丙○○並未經手該款項等事實
    ，為被告供承在卷（參見上開自訴案件即本院八十五年度上訴字第三四七號卷第
    四十二頁），亦據證人賴文龍到庭結證無訛（見該案一審卷第八十七頁），而該
    款項指定用於去參加菲律賓主辦世界賴羅傅姓宗親會聯誼代表大會之人員之經費
    等情，亦有被告當時提出附卷之八十三年十一月二十九日伊向嘉義縣政府提出之
    陳情書一紙在卷可考（見該案一審卷第二十五、二十六頁）。又該款係被告任理
    事長，自訴人丙○○任總幹事任內所收之款項，被告雖稱其間核准總幹事丙○○
    辭職，丙○○未辦移交仍續任總幹事，舉出八十一年十二月臨時理事會議記錄、
    聯合會第六次、第七次理監事聯席會議記錄、宗親會第二屆第十次理監事會議記
    錄、宗親會第三屆第一次會員大會手冊編輯人為證（見上開自訴案件即本院八十
    五年度上訴字第三四七號卷第五十二頁至六十二頁），並指訴自訴人丙○○於八
    十二年六月十二日還向其收樂捐費用，還有擔任總幹事云云，然而自訴人丙○○
    供稱已於八十一年二月二十五日辭去總幹事職務，會向被告收費用，是羅生源叫
    我去收的，該款有存入帳戶云云，提出辭職書、存摺等影本為憑（見上開自訴案
    件即本院八十五年度上訴字第三四七號卷第七十、九十三、一○七頁），且據自
    訴人乙○○供稱：丙○○有辭，也有被告准他辭職的函，因丙○○我們要他趕快
    補總幹事，但他不補，一直由他理事長兼總幹事，我們認為不可以理事長兼總幹
    事，才召開八十一年十二月十三日之臨時理事會，但被告不承認該臨時理事會之
    決議，八十二年四月十一日第二屆第十次理事會有通過留任丙○○，但被告不承
    認，致丙○○僅有工作，未擔任財務方面工作云云（見上開自訴案件即本院八十
    五年度上訴字第三四七號本院卷第七十頁），並於該案提出請辭書、慰留書、宗
    親會函、會議記錄可憑（見上開自訴案件即本院八十五年度上訴字第三四七號本
    院卷第九十三至九十五頁），且被告於該案中對自訴人乙○○所供：宗親會之農
    會帳戶由被告保管等詞，亦未能提出有利之駁斥，況嘉義縣政府八十三年十月十
    四日以八三府社行字第一○四九一七號函被告「貴會（指宗親會）查復有關台灣
    涼椅公司贊助本會十萬元，第二屆並未移交第三屆，經查該十萬元係由理事長丁○○運用，做為參與前往新加坡和菲律賓人員服裝費（含非會員）之順水人情，
    有無結餘，下落不明，自應由丁○○公開說明真象，並辦理移交」（見該案一審
    卷第六十二頁），宗親會亦於八十三年十月二十六日函嘉義縣政府「台灣涼椅公
    司贊助本會十萬元，丁○○取做參加出國人員之服裝費（含非會員），迄未辦理
    移交，支用情形不明」（見該案一審卷第二十二至二十四頁），何況被告亦於原
    審調查時具狀承認該十萬元係被告自行於八十一年九月廿五日存入水上鄉農會宗
    親會之存款帳戶，足見宗親會之農會帳戶一直由其經手保管，是該筆金錢為被告
    所親身經歷，至八十二年八月十四日止均由被告處理，被告應甚明瞭該筆金錢用
    途去向，且丙○○顯未曾經手，對於後來分別擔任第三屆理事長與財務組長之自
    訴人乙○○、庚○○更無涉，其亦不能指出彼三人在該十萬元究有何帳目不明，
    且縱有不明，亦係被告在擔任理事長任內之事，被告未提出其他具體事證即於八
    十四年十月九日，向台灣嘉義地方法院提起自訴，顯係因與丙○○等人交惡而虛
    詞攀誣，指訴自訴人丙○○、乙○○、庚○○就上開款項背信云云，意圖使人受
    刑事處分，而向該管之檢察官及法院誣告他人犯罪之行為甚明。
  (四)又嘉義縣政府八十二年社字第一二六九七號函內容係指「嘉義縣賴羅傅姓宗親會
    擬於十二月十三日召開臨時理事會一案，經嘉義縣政府認與規定不符」，上開召
    開臨時理事會既經嘉義縣政府認與規定不符，僅該會議紀錄對嘉義縣賴羅傅姓宗
    親會不生效力而已，核與本件被告所涉之誣告無關；又嘉義縣政府八十三年八月
    二十五日八十三府社行字第八八０八六號函內容係指「丁○○向嘉義縣政府陳情
    指出嘉義縣賴羅傅姓宗親會八十二年八月一日召開第三屆第一次會員大會所收會
    費和捐款及至八月十四日止收入款項未入水上農會帳戶暨各項不當支出費用乙節
    ，請嘉義縣賴羅傅姓宗親會查復」等情（均附於本院上更一審卷內），經核亦與
    本件被告丁○○誣告罪之犯行並無關係，因而上開嘉義縣函給嘉義縣賴羅傅姓宗
    親會之二件函件，本院認並無解於本件被告丁○○誣告罪之犯行，併此明。
  (五)被告丁○○雖又於八十九年十二月十五日具狀聲請本院再調查有關台灣涼椅公司
    捐款十萬元開支流向不明等情，惟被告所聲請調查此部分之事實，屢經被告丁○○於檢察官告訴自訴人即丙○○侵占一案，經檢察官調查明確，並經原審、本院
    一再審認丙○○並無侵占該款甚詳在卷足稽，因而此部分所謂捐款十萬元開支流
    向之事應無弊端堪以認定，又無端訴訟造成當事人屢到法院開庭，當事人之訟累
    不言可諭，不能以懷疑之心即擅以訴之法院，造成被訟者之不安，因而被告辯稱
    此部分係合理之質疑並無故意誣告云云，尚難採信。
  (五)綜上所述，足認被告所辯各節均屬卸責之詞，殊不足取。本件事證已臻明確，被
    告誣告之犯行，洵堪認定。
二、按告訴人所訴事實不能證明其係屬實，在對於被訴人為不起訴處分確定者，固不
    能謂告訴人因此即應負誣告罪責，然此必以告訴人有出於誤會或懷疑被訴人有此
    事實，或對其事實誇大其詞而為申告之情形，始足以當之，若告訴人以自己親歷
    被害事實，堅指被訴人有犯罪行為，指名向該管公務員告訴，經不起訴處分或判
    決無罪，認被訴人無此犯罪事實者，即不能謂告訴人不應負誣告罪責。況刑法上
    之誣告罪，本不限於所告事實全屬虛偽時始能成立，倘所告事實之一部係出於故
    意虛構者，仍不得謂非誣告。又誣告罪為妨害國家審判權之罪，故就其性質而論
    ，直接受害者係國家，即國家之審判事務，每因誣告而為不當之進行，至個人受
    害，乃國家進行不當審判事務所發生之結果，與誣告行為不生直接之關係，故以
    一訴狀誣告數人，僅能成立一誣告罪（最高法院二十年上字第六六二號判例、三
    十二年上字第一八四號判例、十八年上字第三三號判例參照）。
三、查被告丁○○意圖使丙○○受刑事處分，而向臺灣嘉義地方法院檢察署誣告丙○○犯侵占罪，並自訴丙○○、乙○○、庚○○就上開款項背信罪，所為係各犯刑
    法第一百六十九條第一項之誣告罪。被告先後向檢察官申告及向原審提起自訴之
    誣告犯行，時間緊接，罪名與犯罪構成要件相同，顯係基於概括犯意所為，為連
    續犯，應依刑法第五十六條之規定論以一罪，並依法加重其刑。原審就誣告部份
    予以論罪科刑，並量處有期徒刑一年四月，緩刑五年，固非無見。唯查：（一）
    被告丁○○連續設詞攀誣，提起告訴、自訴，且係分批提出，讓自訴人等為訴訟
    疲於奔命，又其於事後毫無悔意，原審竟遽認被告已無再犯之虞，而宣告緩刑，
    顯有未洽。（二）又被告丁○○於八十四年四月二十七日，向台灣嘉義地方法院
    檢察署檢察官誣告丙○○侵占自八十二年八月一日所召開之第三屆第一次會員大
    會所收之會費、捐款約十多萬元及八十一年九月廿五日存到水上農會由台灣涼椅
    公司捐款十萬元，有二十萬五千四百元（此部分係包括會費、捐款約十多萬元及
    台灣涼椅公司捐款之十萬元）及另外樂捐之八萬一千九百元，共計二十八萬七千
    三百元，原審於事實欄內所載不明確，亦有未洽。被告上訴意旨猶執前詞，否認
    犯罪，雖不足採，惟自訴人乙○○、丙○○、庚○○上訴意旨認被告丁○○不知
    悔悟，原審竟為緩刑之諭知不當為有理由，及原判決亦有可議，自應由本院將原
    判決關於誣告及定執行刑部分均撤銷改判。爰審酌被告犯罪之動機、目的、所受
    之刺激、手段、品行、智識程度、所生危害及犯罪後之態度等一切情狀，量處如
    主文第二項所示之刑，以資懲儆。
四、另自訴意旨又以被告向臺灣嘉義地方法院提起自訴，略謂：(1)戊○○、壬○○、
    子○○、癸○○、傅德堂等人均係嘉義縣賴羅傅姓宗親會第三屆理事會之理事，
    於八十三年九月十八日召開該宗親會第三屆第五次理監事聯席會議，討論丁○○
    向嘉義縣府陳情該宗親會之帳冊不清乙案時，竟以丁○○「言行乖張，嚴重妨害
    會譽，破壞本會和諧團結」為由，決議將丁○○予以除名處分，並於八十四年一
    月十七日以該會函知中華民國賴羅傅聯合會、各縣市賴羅傅宗親會，謂丁○○「
    違反理事會決議，醜化本會名譽，破壞本會團結，情節重大，除名處分通過」，
    並在於八十四年七月二十三日召開之第三屆第三次會員大會手冊第四十九頁除名
    會員名錄登載「丁○○經第三屆第六次理事會認其言行乖張，破壞團結，情節重
    大而予以除名」，惟於會中又無說明丁○○如何言行乖張，妨害會譽和諧事證，
    其書函及大會手冊乃置於公眾得以共見共聞之狀態，乙○○、丙○○、己○○、
    庚○○等為該手冊實際負責審查之編輯，有查明虛實而後登載之義務，因認乙○○、丙○○、己○○、庚○○、戊○○、壬○○、子○○、癸○○、賴清溪、辛○○等人均涉有妨害名譽之罪嫌云云。(2)乙○○於八十一年十月十三日召開臨時
    理事會，語明該次餐費由伊請客，而該臨時會未經主管官署認可，餐費亦用宗親
    會之錢支出，當選理事長後，支付公費招待理監事至越南旅遊。八十三年十月二
    十八日，率團參加第七屆賴羅傅宗親會代表大會，在宗親會報帳開支二萬四千元
    ，因認乙○○涉犯圖利罪嫌云云。(3)乙○○於第三屆第三次宗親大會中致詞時，
    挾怨以非關宗務之事，公然指摘丁○○「參加宗親會別有用心，想利用宗親會獲
    取回報，或想在宗親會圖利自己，倘無法達所願，即惡言相向進而興訟，實令人
    痛心，冠冕堂皇，以誠騙取選票，不僅為宗親所唾棄，更為天地所不容」等語，
    乙○○無法提出具體事實，因認乙○○涉犯刑法第三百零九條公然侮辱罪嫌云云
    。經查上開被告所指各節，確係自訴人等所為，並非出於虛構，有該宗親會函及
    會議記錄可憑，並為自訴人等所不爭，只是被告所自訴之事實，法院認無犯罪，
    而判決無罪而已，從而尚不能遽指被告所為係虛構事實，攀誣自訴人，因而本應
    就此部分為被告無罪，惟本件自訴意旨既認被告此部分被訴之行為，與前開經本
    院認定為有罪之誣告部分行為，具連續犯裁判上一罪審判不可分之關係，因而爰
    不就此部分另為被告無罪之諭知，亦附此敘明。
據上論斷，應依刑事訴訟法第三百六十九條第一項前段、第三百六十四條、第三百四
十三條、第二百九十九條第一項前段，刑法第五十六條、刑法第一百六十九條第一項
，判決如主文。
中    華    民    國      八十九      年      十二      月      二十七  日
                                  臺灣高等法院臺南分院刑事第六庭
                                      審判長法官  顏    基    典
                                            法官  戴    勝    利
                                            法官  徐    宏    志
右正本證明與原本無異。
如不服本判決，應於判決送達後十日內向本院提出上訴狀，其未敘述理由者並應於提
出上訴狀後十日內向本院補提理由書（應附繕本)。
                                      法院書記官  呂    嘉    文
中    華    民    國      八十九      年      十二      月      二十八  日
附錄法條：
刑法第一百六十九條第一項：意圖他人受刑事或懲戒處分，向該管公務員誣告者，處
                      七年以下有期徒刑。


司法院資訊處製作；財團法人民間司法改革基金會備份。
